【裁判字號】    94,建(一),67
【裁判日期】    950821
【裁判案由】    給付工程款
【裁判全文】
臺灣板橋地方法院民事判決            94年度建(一)字第67號
原      告  昌隆通風企業有限公司
法定代理人  乙○○
被      告  超煬工程股份有限公司
                        樓
法定代理人  甲○○
訴訟代理人  文  聞律師
            周金城律師
            涂成樞律師
訴訟代理人  丙○○
                        樓
上列當事人間請求給付工程款事件，經本院於民國95年8 月7 日
言詞辯論終結，判決如下：
    主  文
被告應給付原告新台幣伍拾壹萬伍仟柒佰陸拾陸元。
原告其餘之訴駁回。
訴訟費用由被告負擔十分之七，餘由原告負擔。
本判決第一項於原告以新台幣壹拾柒萬貳仟元為被告供擔保後，
得假執行；但被告如於執行標的物拍定、變賣或物之交付前，以
新台幣伍拾壹萬伍仟柒佰陸拾陸元為原告預供擔保，或將請求標
的物提存，得免為假執行。
原告其餘假執行之聲請駁回。
    事實及理由
一、原告起訴主張：
  (一)緣原告與被告於民國92年5 月3 日簽訂承攬契約，由原告承
    包被告之台灣高鐵台南車站新建工程—風管工程（下稱系爭
    工程），且依雙方間所簽訂之承攬契約約定，原告得依工程
    完成部分請求分期計價，被告應依分期計價之總額，將其中
    90％給付予原告，另保留10％作為工程保固金。而原告自系
    爭工程開始施工後，前後亦已完成分期計價7 次，金額分別
    為：(1)新台幣（下同）163,795 元(2)467,168 元(3)301,846
    元(4)852,202 元(5)2,400 元(6)448,872 元(7)358,443 元，且
    其中第1 至6 次之工程款，被告亦皆已依契約給付，惟對於
    第7 次計價之工程款（施工期間自93年9 月1 日至93年9 月
    30日），被告則屢次故作推諉，迄未給付該項工程款358,44
    3 元之90％即33 8,729元（含稅）予原告。
  (二)次者，原告於92年5 月至93年7 月間止，為因應系爭工程之
    變更所需，因其變更施作之材質、數量或移動位置等等，而
    為工程之追加，前後共計6 次，金額分別為：(1)170,048 元
    (2)172,967 元(3)107,037 (4)408,387 元(5)135,765 元(6)41,2
    72元。因追加部分不含於前揭承攬契約之範圍內，所以需另
    行報價，經被告工地現場負責人口頭同意下，由原告進行施
    作，且所有追加工程皆已於系爭工程進度所需之時間內完成
    ，但被告於給付第1 至4 次之追加款項後，對於第5 、6 次
    之追加款項即177,037 元（含稅），則經原告屢次催討，被
    告均藉故推諉，迄未給付。
  (三)末者，因原告於93年11月間得知被告已就其承包之台灣高鐵
    台南車站新建工程與原發包之廠商解約，依被告與原告間之
    承攬契約第21條約定，被告本應通知原告解除契約，惟被告
    並未通知原告解除契約，且現場原發包廠商亦以另行發包予
    其他公司承作，而原告與現場發包廠商並無契約關係，是原
    告亦無義務續以施工，惟被告仍應依兩造間之承攬契約，就
    解約前已完工部分之工程款338,729 元（含稅）、追加工程
    款177,037 元（含稅）、保留款274,714 元（含稅），以上
    合計為790,480 元（含稅）給付予原告。
  (四)爰依承攬契約之法律關係，提起本件訴訟，並聲明求為判決
    ：被告應給付原告790,480 元，並願供擔保請准宣告假執行
    。
二、被告則以：被告確曾自「台松電器販賣股份有限公司」（下
    稱台松公司）承包台灣高鐵台南車站新建工程之部分工程，
    並將其中之空調風管工程於92年5 月3 日與原告簽訂合約交
    其承作，且其後歷經7 次計價，第1 次至第6 次計價後之工
    程款，被告亦已均如數支付，惟被告之支付乃係屬預付性質
    ，基於承攬報酬後付原則，就系爭工程之承攬契約而言，原
    告既自承尚未完成全部之工作，則原告所得享有之報酬請求
    權，其清償之履行期顯然尚未屆至，須待工程全部完工時，
    原告方得請求被告支付，以及兩造間之承攬契約迄今尚未經
    合法終止，並進行結算驗收，則原告自亦不得請求支付保固
    款等語，資為抗辯，並聲明求為判決：原告之訴及假執行之
    聲請均駁回；如受不利判決願供擔保請准宣告免為假執行。
三、原告主張之前揭事實，被告除抗辯稱：因前揭所付各期工程
    款均係屬預付性質，而系爭工程原告既尚未全部完工，依承
    攬報酬後付原則，自不得向被告請求支付工程款，以及尚未
    經驗收合格，亦不得向被告請求支付保固款外，其餘均不爭
    執，並有原告提出與所述相符之工程合約書、工程估驗計價
    明細、包商請款核算書、追加工程之工程明細估價單暨工程
    估驗計價明細、統一發票、左營郵局第147 號存證信函等在
    卷為憑，自堪信為真。是以本件兩造之爭執要旨，為：(一)被
    告抗辯原告得請求支付報酬之履行期尚未屆至，是否有據？
    (二)原告請求被告支付所保留之10％保固款，有無理由？以下
    分項審究之。
四、關於「被告抗辯原告得請求支付報酬之履行期尚未屆至，是
    否有據？」部分：
  (一)按稱承攬者，謂當事人約定，一方為他方完成一定之工作，
    他方俟工作完成給付報酬之契約，民法第490 條第1 項定有
    明文。故知定作人給付承攬報酬之時期，原則上須俟工作完
    成後為之，此所謂「後付主義」，惟如當事人間就報酬給付
    時期設有特別約定者，自應從其約定。查本件兩造所不爭執
    之系爭工程合約書第5 條（見本院卷第27、28頁）已明文記
    載：「本工程付款辦法，依照左列之細則由甲方核實後，憑
    本約所使用印鑑，支領各期工程款：1.完工部分為每月30四
    計價乙次，次月10日前送發票，30日付款，1/2 現金、1/2
    60天期票。2.驗收合格後支付尾款10％。3.空調風管及排煙
    風管工程待業主測試完成後，如非本工程因素，視同驗收，
    則甲方不得異議。」，再參酌被告於答辯狀亦自承第1 次至
    第6 次計價之工程款均已依約支付等語（見本院卷第89頁）
    ，足見兩造間就系爭工程之工程款其給付之時期已有特別約
    定。易言之，有按工作進度分期支付，亦即按期就已完成之
    工程支付報酬之約定，而非約定於全部完工時始支付報酬。
    因此，被告其所支付者為已完成部分之工程報酬，與尚未施
    工而預支之工程款有別，被告辯稱其前所支付之工程款係屬
    預付性質云云，顯不足採。則被告既不否認就系爭工程，前
    後歷經7 次計價，且原告已依約完成第7 次計價之工程進度
    （見本院卷第89頁、第186 頁），自應依雙方間上開承攬契
    約之約定，給付該第7 次計價之工程款（358,443 元）之90
    ％即338,729 元（含稅）與原告，是原告此部分之請求，洵
    屬有據。
  (二)承前所述，除當事人間就報酬給付時期設有特別約定，應從
    其約定者外，原則上定作人給付承攬報酬之時期，須俟工作
    全部完成後為之，即所謂「後付主義」。又關於兩造間就系
    爭工程所訂之工程合約書以外之追加工程，乃係屬另一承攬
    契約行為。因此，有關追加工程款之給付時期，如兩造間並
    無特別之約定，即應於所追加之工作全部完成時給付之。查
    本件依原告所提出為被告不爭執之追加工程明細估價單暨工
    程估驗計價明細觀之（見本院卷第72頁起至第83頁），原告
    為配合系爭工程變更施作之材質、數量或移動位置，曾前後
    共追加工程6 次，且各該次所追加之工程，經核對所附工程
    明細與估驗計價明細所載內容結果，顯然已皆完成並予計價
    完畢等情，亦有上開資料在卷可資佐證，而被告對於原告已
    完成追加工程第5 次、第6 次所計價之內容乙節亦不否認（
    見本院卷第186 頁），由此可徵就追加工程部分，原告應已
    完成全部之工作，則依上說明，被告自應給付該部分之承攬
    報酬予原告，被告辯稱該部分追加工程款之清償期亦未屆至
    云云，同屬無足採。是原告請求被告給付第5 次（135,765
    元，含稅）及第6 次（41,272元，含稅）之追加工程款，合
    計177,037元（含稅），亦屬於法有據，應予准許。
五、關於「原告請求被告支付所保留之10％保固款，有無理由？
    」部分：
    依兩造間就系爭工程所簽訂之工程合約書第5 條第2 款約定
    所示，必須系爭工程經驗收合格後，原告始得請求被告支付
    所保留之尾款10％，此有工程合約書在卷可按。惟系爭工程
    迄今既尚未全部完成，遑論業經驗收合格，縱令系爭工程係
    因可歸責被告之事由以致中途停工而無法繼續施作，然於原
    告依法終止與被告間之承攬契約，並依法進行結算後，仍尚
    難認系爭工程已完工部分業經驗收完畢。是原告於系爭工程
    驗收合格前，即遽以請求被告應支付所保留之10％工程款云
    云，顯屬於法無據，要難准許。
六、綜上所述，被告抗辯原告得請求之工程款及追加工程款，因
    履行期尚未屆至，故原告不得向被告請求云云，依法固屬無
    據，惟其抗辯稱因系爭工程尚未經驗收，原告自不得向被告
    請求支付保留之10％保固款等語，則屬可採。從而，原告本
    於承攬契約之法律關係，請求被告支付工程款338,729 元（
    含稅）、追加工程款177,037 元（含稅），合計515,766 元
    （含稅）即為有理由，應予准許。至原告請求被告支付保留
    之10％保固款274,714 元部分，則屬於法無據，應予駁回。
七、兩造均陳明願供擔保，聲請宣告假執行及免為假執行，經核
    原告勝訴部分，於法尚無不合，爰分別酌定相當之擔保金額
    宣告之。至原告其餘假執行之聲請，因該部分之訴業經駁回
    ，其假執行之聲請亦失所附麗，應併予駁回。
八、因本案事證已臻明確，兩造其餘主張、陳述及所提之證據暨
    攻擊防禦方法，經本院審酌後，認與本案判斷結果無影響，
    均毋庸再予一一審酌，附此敘明。
九、結論：本件原告之訴為一部有理由，一部無理由，依民事訴
    訟法第79條、第390 條、第392 條，判決如主文。
中    華    民    國    95    年    8     月    21    日
                  民事第一庭    法  官  黃若美
以上正本係照原本作成
如對本判決上訴，須於判決送達後20日內向本院提出上訴狀
中    華    民    國    95    年    8     月    21    日
                                書記官  傅明華


司法院資訊處製作；財團法人民間司法改革基金會備份。
